【裁判字號】    90,台上,1209
【裁判日期】    900712
【裁判案由】    給付工程款等
【裁判全文】
最高法院民事判決                                九十年度台上字第一二○九號
    上  訴  人  集合設計工程股份有限公司
    法定代理人  董素貞
    訴訟代理人  黃子素律師
                張佳瑜律師
    被 上訴 人  甲○○
右當事人間請求給付工程款等事件，上訴人對於中華民國八十八年十一月十六日台灣
高等法院第二審判決（八十八年度上字第四三三號），提起上訴，本院判決如左：
    主  文
原判決關於命上訴人再為給付暨駁回上訴人對命其給付新台幣六十三萬八千二百九十
六元工程款本息之上訴及各該訴訟費用部分廢棄，發回台灣高等法院。
其他上訴駁回。
第三審訴訟費用，除發回部分外，由上訴人負擔。
    理  由
本件被上訴人主張：伊於民國八十二年三月一日與上訴人簽訂承攬合約書，承作上訴
人向訴外人大友為營造股份有限公司（下稱大友為公司）所承攬位於台北市○○路四
五二巷之「大業六期工地庭園景觀暨綠化植栽工程」。依兩造合約書第五條約定，上
訴人應按實作數量或供應之材料數量計價付款，伊已陸續完成庭園景觀第一至第六期
工程及綠化植栽第一、二期工程，並均估驗合格，其中除庭園景觀第四、五期及植栽
綠化第二期工程款共新台幣（下同）一百八十八萬八千三百六十四元部分，業經最高
法院八十五年度台上字第三○七一號另案判決伊勝訴確定外，其餘關於庭園景觀第六
期工程即第五期以後業經完工尚未計價之工程款一百零三萬五千三百七十四元，以及
各期工程保留款四十一萬二千零四元與八十二年九月五日、同年十月十六日之追加工
程款各十一萬一千一百元、一千五百元，上訴人迄未依約給付，且兩造合約第二十一
項工程原約定水池白色大理石顏色為「希臘白」，嗣經「業主」大友為公司變更設計
為「印度紅」大理石，因上訴人未通知致伊受有訂購三十九萬八千元希臘白大理石之
損害，該價金損害依合約第九條約定，亦應由上訴人賠償等情，爰依兩造間承攬契約
之法律關係，求為命上訴人給付上開一百九十五萬七千九百七十八元並加計法定遲延
利息之判決（按：第一審除判命上訴人給付一百四十四萬五千八百五十元本息外，其
餘判決被上訴人敗訴，被上訴人及上訴人分就其敗訴部分提起上訴及附帶上訴，經原
審判命上訴人再給付四萬一千六百六十六元本息，並駁回上訴人之附帶上訴及被上訴
人之上訴後，被上訴人對該敗訴部分已因其未聲明上訴而告確定）。
上訴人則以：被上訴人施作系爭工程未踐行兩造合約第五條由伊公司估驗之程序，自
不得據以請求付款。且被上訴人自八十二年八月起即告停工，系爭工程第五期工程款
並已計價至同年九月，殊無被上訴人所指第六期工程款未付之問題，即使被上訴人於
八十二年八月後仍有施工，亦僅限於追加工程部分而已。又被上訴人迄未經大友為公
司及伊公司之確認遽行訂購白色大理石，上述價金損害伊應不負賠償責任。另被上訴
人工作有瑕疵及未依約施作部分經伊僱工修補及發包施作計支出一百七十七萬七千一
百五十二元，該款項伊更得依民法第四百九十四條之規定主張與被上訴人所請求之金
額相抵銷等語，資為抗辯。
原審依審理之結果，以：本件被上訴人主張上訴人向大友為公司承攬系爭工程再將之
轉包與其承作之事實，已據其提出工程承攬合約書為證，並經上訴人自認無訛，自堪
信為真實。上訴人雖以上開情詞置辯，惟系爭工程業已完工多年，既經大友為公司函
復甚明，且依證人謝官來在另案之證詞相酌，具見系爭工程雖非由被上訴人直接承攬
，但仍由「業主」即大友為公司直接進行估驗，上訴人辯稱被上訴人應踐行兩造合約
由其估驗之程序再付款云云，即非足採。其次，系爭工程被上訴人迄至八十二年十一
月始行停工，此情業據最高法院以八十五年度台上字第三○七一號（原判決誤載為三
○一七號）給付工程款事件另案查明，有該判決書足憑，參諸被上訴人提出之「大業
六期景觀工程甲○○施作工程計價表」、「大業六期庭園景觀工程數量協調會紀錄」
與證人周麗珍、陳玉明、蔡文寅之證言以及兩造於八十二年九月五日、同年十月十六
日尚存有追加工程由上訴人支付部分工程款等情觀之，可徵上訴人所指被上訴人早於
八十二年八月即告停工，無所謂第六期工程款一節，亦非可取，被上訴人自得請求上
訴人給付第六期已完工尚未計價項目即「洗石子」六千一百五十元、「地坪窯燒磚塊
」三萬五千九百九十一元、「地坪燒面花崗岩」二十六萬一千四百九十二元、「黑色
花崗石」七千八百二十五元五角、「３＼４不鏽鋼給水管」二萬二千五百元、「燈具
配管線一式」四萬零五百元、「ＡＢ水池結構體」五萬元、「１＼２Ｂ磚」一萬二千
二百三十五元五角、「花台粉刷」九千元、「６×４不鏽鋼法蘭、ＡＢ水池循還系統
配管線」一萬五千元、「整地工程」五萬七千元、「地坪粉刷1:3 」二萬零八百八十
元、「粗面花崗岩、亮面花崗岩」五萬零三百二十五元、「不鏽鋼高腳落水頭」一千
二百元、「客土」七萬八千三百元及「不織布」二千八百九十六元六角等部分工程款
（按：計六十七萬一千二百九十五元六角）。又系爭庭園景觀第一、三期工程保留款
各九千五百十三元、一萬六千六百八十五元與同景觀第四、五期工程保留款各五萬四
千六百元、三萬三千九百七十一元及綠化植栽第二期工程保留款十二萬七千八百零五
元，合計四十萬九千五百五十四元之各期工程保留款，為兩造所不爭，則依兩造合約
第五條約定，上訴人自有依約給付該金額工程保留款之義務。另依兩造簽訂之承攬合
約書第九條第三項及證人張修華、謝官來、蔡文寅、李亮寬等人之證述，兩造既約定
以希臘白大理石施作，並經被上訴人將該大理石交由大友為公司確認，可見上訴人於
變更設計後不及通知被上訴人，致其貿然訂購原約定顏色之大理石，上訴人有違約定
而有過失至明，故被上訴人因上訴人不當指示而訂貨所受之三十九萬八千元價金損害
，依民法第五百零九條之規定，即得向上訴人請求賠償，上訴人上開抗辯，自乏依據
。再上訴人抵銷之抗辯部分，依民事訴訟法第四百條第二項規定，該抵銷債權既經最
高法院以八十五年度台上字第三○七一號判決認定該債權不存在確定，上訴人依法自
不得更行主張抵銷，上訴人執此為辯，尤非可取。從而，被上訴人訴請上訴人給付上
述一百四十七萬八千八百四十九元六角誤算（即六十七萬一千二百九十五元六角、四
十萬九千五百五十四元、三十九萬八千元三者合計為一百四十七萬八千八百四十九元
六角，原判決將其中六十七萬一千二百九十五元六角誤算為六十七萬九千九百六十二
元，並於理由及主文就三者合計一百四十七萬八千八百四十九元六角誤載為一百四十
八萬七千五百十六元）及其中八萬二千三百九十七元自八十六年五月二日（準備書狀
送達翌日）起，餘額自八十四年三月三日（訴狀繕本送達翌日）起，均至清償日止加
計法定遲延利息，洵屬正當，應予准許，為其心證之所由得，因將第一審所為被上訴
人敗訴之判決部分廢棄，改判命上訴人再給付四萬一千六百六十六元本息，並維持第
一審命上訴人給付一百四十四萬五千八百五十元本息所為其敗訴之判決，駁回其上訴
。
關於廢棄發回部分（即原判決關於命上訴人再給付四萬一千六百六十六元本息暨駁回
上訴人對命其給付六十三萬八千二百九十六元本息之上訴部分）：
原審固以本院八十五年度台上字第三○七一號判決業已另案查明被上訴人施作系爭工
程迄至八十二年十一月間始告停工因而判定上訴人應給付此部分庭園景觀第六期工程
款六十七萬九千九百六十二元本息，惟核閱該判決暨其第二審判決並未審認被上訴人
施作本件工程直至八十二年十一月間始告停工其事（分見一審卷(一)九二－一○一、一
一一－一一四頁），原審憑之逕為此部分上訴人敗訴之判決，已有認定事實不憑卷內
所存資料之違法。且上訴人於原審迭次抗辯稱：「被上訴人施作工程延宕數月，瑕疵
甚多，至八十二年八月且完全停工，此有八十七年四月二十七日一審言詞辯論筆錄被
上訴人自認：『確實在八十二年八月就沒有施作……』可稽，被上訴人既自認八十二
年八月即已停工之事實，伊自無庸舉證」、「被上訴人既已於八十二年八月停工，本
案工程之第五期工程款係計價至八十二年九月份，是應無被上訴人所稱之第六期工程
款……，請函調大友為公司之大業六期工地庭園景觀及植栽綠化工程之監工紀錄，俾
認定八十二年八月以後工程係由誰施作」、「被上訴人事實上自八十二年八月即停止
施工，其後之工程由上訴人自行點工施作，此事已經證人李官亮作證及被上訴人自承
在案，今被上訴人推翻前詞，謂八月之後仍陸續施作至十一月，惟事實上自八十二年
四月開始，上訴人即商請陳玉明同時點工施作，至八十二年八月後，更僅剩陳玉明施
作，請傳喚證人陳玉明即明」各等語（分見原審卷五一、五二、八二、一二一、一二
二頁），原審恝置不論，復未調查明晰，徒以上開理由遽為此部分上訴人敗訴之判決
，亦有可議。究竟系爭第六期庭園景觀工程是否由被上訴人施工完成﹖攸關上訴人應
否給付該工程款。此部分事實既尚未臻明瞭，本院自無從為法律上之判斷。上訴論旨
執以指摘關此部分原判決不當，求予廢棄，非無理由。
關於駁回上訴部分〔即原判決關於駁回上訴人對命其給付八十萬七千五百五十四元（
四十萬九千五百五十四元各期保留款及三十九萬八千元價金損害）本息之上訴部分〕
：
原審以上述理由而為此部分上訴人敗訴之判決，經核於法並無違背。上訴論旨，仍執
陳詞，並以原審採證、認事及解釋契約之職權行使指摘原判決關此部分為不當，聲明
廢棄，非有理由。
據上論結，本件上訴為一部有理由，一部無理由，依民事訴訟法第四百七十七條第一
項、第四百七十八條第一項、第四百八十一條、第四百四十九條第一項、第七十八條
，判決如主文。
中      華      民      國     九十     年      七      月     十二     日
                              最高法院民事第五庭
                                  審判長法官  朱  錦  娟
                                        法官  顏  南  全
                                        法官  蘇  達  志
                                        法官  許  澍  林
                                        法官  陳  碧  玉
      右正本證明與原本無異
                                              書  記  官
中      華      民      國     九十     年      七      月     二十     日


司法院資訊處製作；財團法人民間司法改革基金會備份。
